ACORDAO-COMPLETO-2373918

ACÓRDÃO 1746/2020 ATA 25/2020 - PLENÁRIO

VISTOS, relatados e discutidos estes autos de representação sobre possíveis irregularidades ocorridas no Contrato 97/2014, firmado pela Secretaria de Estado de Saúde do Distrito Federal, relativo ao programa Carreta da Mulher;
ACORDAM os Ministros do Tribunal de Contas da União, reunidos em sessão de Plenário, com fundamento nos artigos 235 e 237 do RITCU, ante as razões expostas pelo Relator, em:
9.1. conhecer da representação para, no mérito, considerá-la procedente;
9.2. acolher as razões de justificativa de Rodrigo Rodrigues Miranda;
9.3. rejeitar as razões de justificativa de Elias Fernando Miziara, Guilherme Francisco Guimarães, Cleunici Godois Freire Ferreira, Natália Alexandra Pinto e Rosalina Aratani Sudo;
9.4. aplicar aos responsáveis citados do item 9.3. multas individuais previstas no artigo 58, II, da Lei 8.443/1992, conforme discriminado a seguir, fixando-lhes o prazo de 15 (quinze) dias, a contar das notificações, para que comprovem, perante o Tribunal (art. 214, inciso III, alínea "a", do Regimento Interno/TCU) , o recolhimento das dívidas ao Tesouro Nacional, atualizadas monetariamente desde a data deste acórdão até a dos efetivos recolhimentos, se forem pagas após o vencimento, na forma da legislação em vigor:
	RESPONSÁVEL
	VALOR (R$) 

	Elias Fernando Miziara
	10.000,00

	Guilherme Francisco Guimarães
	5.000,00

	Cleunici Godois Freire Ferreira
	5.000,00

	Natália Alexandra Pinto
	3.300.00

	Rosalina Aratani Sudo
	7.000,00

9.5. autorizar, desde logo, nos termos do art. 28, inciso II, da Lei 8.443/1992, a cobrança judicial das dívidas caso não atendidas as notificações; e
9.6. encaminhar cópia desta deliberação aos representantes e à Secretaria de Estado de Saúde do Distrito Federal (SESDF) .

Representação sobre possíveis irregularidades em contrato que teve por objeto a continuidade do programa Carreta da Mulher, mediante a utilização de unidade móvel para realização de exames de mamografia e ultrassonografia.

Secretaria de Estado de Saúde do Distrito Federal (SES/DF).

3. Interessados/Responsáveis:
3.1. Responsáveis: Cleunici Godois Freire Ferreira (XXX.566.181-XX); Elias Fernando Miziara (XXX.024.711-XX); Guilherme Francisco Guimaraes (XXX.302.061-XX); Natalia Alexandra Pinto (XXX.348.626-XX); Rodrigo Rodrigues Miranda (XXX.046.711-XX); Rosalina Aratani Sudo (XXX.290.171-XX).

13.1. Ministros presentes: Ana Arraes (na Presidência), Walton Alencar Rodrigues (Relator), Benjamin Zymler, Augusto Nardes, Aroldo Cedraz, Raimundo Carreiro e Bruno Dantas.
13.2. Ministro-Substituto convocado: Augusto Sherman Cavalcanti.
13.3. Ministros-Substitutos presentes: Marcos Bemquerer Costa e Weder de Oliveira.

ACORDAO-COMPLETO-2523029

Acórdão de Relação 154/2022 - Plenário

Acórdão de Relação

ACORDAO-COMPLETO-2481465

Acórdão 2307/2021 - Plenário

ACORDAO-COMPLETO-2441937

Acórdão de Relação 3189/2020 - Plenário

ACORDAO-COMPLETO-2527407

Acórdão de Relação 349/2022 - Plenário

WALTON ALENCAR RODRIGUES

Adoto, como relatório, instrução elaborada no âmbito da SecexSaude (peças 102-103) :
INTRODUÇÃO
Cuidam os autos de representação elaborada conjuntamente pelo Procurador da 2ª Promotoria de Justiça de Defesa da Saúde do Ministério Público do Distrito Federal e dos Territórios, Exmo. Sr. Jairo Bisol, e pela Procuradora do Ministério Público de Contas do Distrito Federal, Exma. Sra. Cláudia Fernanda de Oliveira Pereira, com fulcro no art. 6º, inciso XVIII, alínea "c", da Lei Complementar 75/93, c/c o art. 96 do Regimento Interno do TCDF e com o art. 237, incisos I e IV, do Regimento Interno do TCU, para que seja verificado o atendimento da deliberação do Acórdão 310/2014-TCU-Plenário em relação às Carretas da Mulher (peça 4, p. 1-2) , em aditamento ao Ofício 172/2014-CF/MP-DF (peça 1, p. 1-4) .
Tendo como objeto dos autos o Contrato 97/2014 (peça 11, p. 4-31) , que foi firmado entracercae a Secretaria de Estado de Saúde do Distrito Federal (SES/DF) e a Empresa Gebramed Comércio e Representações Ltda. (CNPJ 05.084.690/0001-28) , por meio de adesão à Ata de Registro de Preços 26/2013 da Secretaria de Estado de Saúde de Tocantins. O contrato foi assinado após a prolação do Acórdão 310/2014-TCU-Plenário, da relatoria do Ministro Benjamin Zymler, tendo por objetivo a contratação de serviço de locação de unidade móvel adaptada contendo um equipamento para mamografia e um equipamento de ultrassonografia, com disponibilização de mão-de-obra especializada na produção de imagem, diagnóstico e laudo, bem como de todos os insumos necessários à realização dos exames, e motorista especializado para a condução da unidade móvel e manuseio dos equipamentos nele adaptados.
HISTÓRICO
A presente representação tem por finalidade a verificação de possíveis irregularidades referentes à contratação de serviços de locação de unidade móvel de saúde, ocorrida nos termos do Contrato 97/2014, em descumprimento ao Acórdão 310/2014-TCU-Plenário. Esse julgado exarou as seguintes deliberações:
	1.7.1 dar ciência à SES/DF sobre a ocorrência das seguintes irregularidades: 
1.7.1.1 os processos licitatórios na modalidade pregão de números 247/2012 e 248/2012 não foram precedidos de suficiente motivação para escolha pelo Sistema de Registro de Preço (SRP) , de modo a evidenciar se seria de fato a opção mais econômica para a administração, bem como não ofereceu motivação satisfatória para determinação dos quantitativos licitados, o que afronta o disposto inciso IV do art. 2º do Decreto 3.931/2001 - alterado pelo Decreto 7.892/2013 - (item 15 da instrução técnica) ; 
1.7.1.2 ausência de motivação suficiente para implantação das chamadas "Carretas da Mulher" no DF, uma vez que a motivação apresentada não corresponde à realidade do DF, por não haver problemas geográficos que comprometam o deslocamento das pessoas, de modo a exigir que os serviços de saúde se desloquem até elas, o que contraria o art. 2º da Lei 9784/1999, recepcionada pela Lei Distrital 2.834/2001 (item 17 da instrução técnica) ; 
1.7.1.3 ausência de orçamento detalhado em planilhas que expressem a composição de todos os seus custos unitários, identificadas nos processos licitatórios na modalidade pregão de números 247/2012 e 248/2012, o que afronta o disposto no § 2º, inciso II do art.7º da Lei 8666/1993 (item 18 da instrução técnica) ; 
1.7.1.4 ausência de estudos de viabilidade sem o detalhamento estabelecido pelo TCDF, o que afronta a DN 1/2011-TCDF (item 21 da instrução técnica) ; 
1.7.1.5 a opção por terceirizar os serviços prestados nas unidades móveis de mamografia afrontou os requisitos da Portaria 1034/2010/MS, que exige comprovada necessidade de complementação dos serviços públicos de saúde, impossibilidade de ampliação desses serviços, aprovação pelo Conselho de Saúde e inclusão no Plano de Saúde da unidade federada (item 22 da instrução técnica) ; 
1.7.2 recomendar à SES/DF que:
1.7.2.1 proceda ao ajuste contratual com vistas a estabelecer um mínimo efetivo de realização de exames, vinculando-o como condição para o pagamento, ou estabeleça regra que preveja algum tipo de compensação financeira caso o quantitativo mínimo não seja atingido (item 16 da instrução técnica) ; 
1.7.2.2 ajuste o contrato de modo a adicionar cláusula detalhada sobre a necessidade de compensação financeira nos casos em que uma das empresas contratantes fique impedida temporariamente de prestar os serviços, a fim de evitar interpretações que possam causar dano ao erário como, por exemplo, ter que arcar com pagamento do contrato durante a interrupção dos serviços causada por uma das empresas (item 20 da instrução técnica) ; 
1.7.2.3 nas próximas licitações que existirem recursos federais envolvidos, realize pesquisa de preço mais abrangente com detalhamento de custos (item 19 da instrução técnica) .
Em uma primeira atuação desta Unidade Técnica (peça 6) , verificou-se a ausência de documentação necessária ao exame dos autos, de forma que se propôs a realização de diligência. Em instrução posterior (peça 14) , realizou-se o exame de admissibilidade da representação, assim como da materialidade e relevância dos fatos noticiados e do risco para a unidade jurisdicionada. Nesse sentido, propôs-se o conhecimento da representação e o prosseguimento do processo, assim como a realização de diligências adicionais. Houve o acolhimento dessa proposta por parte do Ministro-Relator, conforme despacho de peça 17.
Consoante peça 35, examinou-se a documentação juntada aos autos e, diante das evidências observadas, propôs-se a audiência dos responsáveis vinculados às irregularidades identificadas.
Em cumprimento ao Despacho do Secretário (peça 37 e 39) , com fundamento na delegação de competência conferida pelo Relator, Excelentíssimo Senhor Ministro Walton Alencar Rodrigues, por meio da Portaria-MIN-WAR 1, de 10/7/2014, foi promovida a audiência dos Senhores Elias Fernando Miziara, CPF XXX.024.711-XX, Secretário de Estado de Saúde, à época; Rodrigo Rodrigues Miranda, CPF XXX.046.711-XX, Subsecretário de Planejamento, Regulação, Avaliação e Controle da Secretaria de Estado de Saúde do Distrito Federal (SUPRAC) ; e Guilherme Francisco Guimarães, CPF XXX.302.061-XX, Diretor da Diretoria de Análise, Prospecção a Aquisições (DAPA) , por meio dos Ofícios 0321/2016-TCU/SecexSaúde, de 7/6/2016 (peça 41) , 0322/2016-TCU/SecexSaúde, de 7/6/2016 (peça 42) e 0323/2016-TCU/SecexSaúde, de 7/6/2016 (peça 43) , respectivamente. 
Os responsáveis tomaram ciência dos aludidos ofícios e houve a solicitação e concessão de dilação de prazo, conforme documentos constantes das peças 44, 45, 47, 48, 49, 50, 56, 57 e 58, tendo apresentado, tempestivamente, suas razões de justificativa, de acordo com os documentos constantes das peças 46, 53, 54 e 59. O Sr. Rodrigo Rodrigues Miranda constituiu representante legal, conforme procuração e documentação posta às peças 51, 52 e 55.
Consoante peça 60, após análise das razões de justificativa apresentadas pelo Sr. Rodrigo Rodrigues Miranda, verificou-se a necessidade de nova medida saneadora, tendo em vista que, com a realização de diligência à SESDF (peça 9) , houve o envio de documentação (peça 11) que induziu esta Unidade Técnica a erro quanto ao projeto básico que teria subsidiado a contratação objeto do presente processo. Em razão disso, existiu a inadequada audiência do Sr. Rodrigo Rodrigues Miranda. Desse modo, foram propostas novas audiências, haja vista a necessidade de análise quanto à responsabilização pela elaboração e aprovação do termo de referência (peça 54, p. 6-40) que embasou a contratação da carreta da mulher mediante o Contrato 97/2014 (peça 54, p. 41-68) .
Nesses termos, foi promovida a audiência das senhoras Cleunici Godois Freire Ferreira (CPF XXX.566.181-XX) , Diretora da Diretoria de Gestão da Atenção Primária à Saúde (DIGAPS/SAPS/SESDF) ; Natália Alexandra Pinto (CPF XXX.348.626-XX) , Assessora Técnica da Diretoria de Gestão da Atenção Primária à Saúde (DIGAPS/SAPS/SESDF) ; e Rosalina Aratani Sudo (CPF XXX.290.171-XX) , Subsecretária da Subsecretaria de Atenção Primária à Saúde (SAPS/SES) , por meio dos Ofícios 0566/2017-TCU/SecexSaúde, de 7/8/2017 (peça 64) , 0567/2017-TCU/SecexSaúde, de 7/8/2017 (peça 65) e 0568/2017-TCU/SecexSaúde, de 7/8/2017 (peça 66) , respectivamente.
As responsáveis tiveram ciência dos aludidos ofícios, houve a solicitação e concessão de dilação de prazo, vista e cópia do processo, conforme documentos constantes das peças 67 a 72, 74, 76 a 83, 85 a 89, 92, 93, e 95 a 98, tendo apresentado, tempestivamente, suas razões de justificativa, de acordo com os documentos constantes das peças 84, 94 e 99. A Sra. Cleunici Godois Freire Ferreira (peças 90 e 91) e a Sra. Natália Alexandra Pinto (peças 73 e 75) constituíram representante legal.
Passaremos ao exame técnico das razões de justificativas apresentadas pelos responsáveis, exceto do Sr. Rodrigo Rodrigues Miranda, já analisadas na instrução anterior (peça 60, parágrafos 22-29) .
EXAME TÉCNICO
Sr. Elias Fernando Miziara, CPF XXX.024.711-XX, Secretário de Estado de Saúde, à época, responsável pela assinatura do Contrato 97/2014, ofereceu razões de justificativa à peça 59.
Informou que ante a situação caótica da saúde encontrada no DF, em 2011, agravada pelas sucessivas trocas de governadores e secretários de Estado, eram necessárias respostas rápidas e eficientes para atender as demandas da população. Nesse sentido, foram considerados os indicadores de morbimortalidade e a baixa cobertura da atenção básica à população do DF; e a existência de vários sítios desprovidos de qualquer cobertura assistencial e outros com cobertura parcial, a exemplo, do Sol Nascente e o Pôr-do-Sol que são condomínios em Ceilândia-DF, as zonas rurais de Planaltina e Brazlândia e outras áreas limítrofes ao Estado de Goiás, e, ainda, a inexistência de hospitais, centros de saúde ou equipes de saúde da família.
Ressaltou que os esforços realizados para a cobertura assistencial incorreram na realização de diversos concursos, além de contratações temporários, entretanto, sem o alcance de um mínimo aceitável à cobertura necessária.
Foram ponderadas algumas questões junto ao Ministério Público, com o qual, foram abordadas as dificuldades e limites da gestão impostas pela Lei de Responsabilidade Fiscal (LRF) . Afora os limites da Lei de Licitações que muitas vezes implica no dilema entre salvar vidas e a obediência cega à lei.
Ademais, declarou que abordaria apenas os aspectos da Saúde Pública, em detrimento das questões legais apontadas, por entender que as elaborações dos processos administrativos se encontram sob a responsabilidade de servidores públicos, que possuem competência para isso e, dessa forma, respondem pelas atividades desempenhadas. Nesse sentido, ainda que não isento da responsabilidade de cumprir os diplomas legais, defendeu que o gestor recebe os processos já elaborados, debatidos e avaliados pelos setores competentes, inclusive pela assessoria jurídica e procuradoria.
Segundo o responsável, a mamografia é o principal instrumento de rastreio do câncer de mama. Nesse sentido, conforme o Anexo 1 (peça 59, p.5) , seria possível constatar que as carretas foram responsáveis por 84,7% das mamografias realizadas, saltando de 15.001 exames em 2010 para 51.172 exames em 2014. Com as carretas teria sido possível contornar questões que perpassam pela existência de equipamentos desatualizados (os das carretas eram todos digitais, com imagens de alta qualidade e maior eficiência) , médicos e técnicos em número insuficiente e tendo que dividir suas atividades com a atenção aos outros exames (radiologia geral, ultrassonografia, tomografia computadorizada etc.) , além de problemas de manutenção e aquisição de insumos.
Em relação ao enfrentamento do câncer do colo do útero, o Anexo 2 (peça 59, p.6) demostraria que quantitativamente não houve variação importante com a introdução das carretas. Entretanto o diferencial se encontraria no diagnóstico, pois o público atendido pelas carretas seria diferente do público atendido nos equipamentos fixos da SES/DF (hospitais, centros de saúde e equipes de saúde da família) , sendo este composto, em sua maioria, por mulheres jovens em busca de atendimento pré-natal, orientação de planejamento familiar e outras necessidades de uma população que não constituiria o alvo do programa de prevenção e Controle do Câncer Cérvico-Uterino.
Assim, defendeu que o perfil das mulheres mais atingidas pela doença costumam ser: idade acima dos 35 anos, mais pobres, incultas, com maiores proles, e, em geral envolvidas com atividades de sobrevivência, moradoras das regiões desassistidas e que não conseguem marcar consulta. Desse modo, a alternativa oferecida pelas carretas teria trazido a possibilidade de direcionar o atendimento para prevenção do Câncer Cérvico-Uterino.
As leituras das lâminas colhidas nos exames efetuados pelas carretas eram realizadas pela Central de Citopatologia da SES/DF. Como forma de significado para os resultados, o anexo 3 (peça 59, p. 7) demonstra a variação de achados anormais entre os anos abordados.
A contratação de equipamentos de maior qualidade e que possam deslocar-se em busca da população atende à demanda da população mais carente do DF. Certamente, no futuro os ganhos com a implantação dos programas utilizados entre 2011-2014, poderão ser observados.
Ademais, encaminhou o Projeto Básico para credenciamento de clínicas de mamografia para rastreamento do câncer de mama da população de 50 a 69 anos, elaborado pela atual gestão da SES/DF, como evidência de que o problema ainda não foi resolvido, entre outras informações (peça 59, p.8-23) .
Ressaltou que, nos termos do Projeto Básico (peça 59, p.10) , o indicador que avalia a taxa de cobertura de mamografia para população do DF em 2015 foi de 0,04. O preconizado é de 0,35/ano. Logo, o indicador demonstraria que o DF possui um dos piores índices de cobertura de mamografia do país.
Seguem, em síntese, as principais informações trazidas pelo citado Projeto Básico:
- existem 12 mamógrafos na rede SES/DF, considerando a portaria MS/GM 1.101/2012, que normatiza 1 aparelho para 270 mil habitantes - o número de mamógrafos para atender a população do DF é suficiente. Entretanto, eles são subaproveitados por falta de recursos humanos e materiais;
- em 2015 o contrato com as Unidades Móveis (Carreta da Mulher) foi descontinuado e menos de 8.000 exames de mamografia foram realizados por todos os serviços de radiologia do SUS-DF (SISMAMA) . Em virtude da baixa produção de exames pela rede SES/DF a população do DF não tem rastreamento para câncer de mama com cobertura satisfatória;
- a contratação de clínicas privadas para realização de mamografia de rastreamento e diagnósticos na população de 50 a 69 anos é de caráter temporário e complementar a oferta da rede SUS-DF. Com a estruturação da rede e investimento em recursos humanos para a utilização dos mamógrafos existentes, espera-se que paulatinamente haja redução dos exames agendados para tais clínicas;
- a Portaria MS/SAS 1.253/2013, que altera atributos de procedimentos, medicamentos, órteses, próteses e materiais especiais do Sistema Único de Saúde prevê códigos para a contratação de clínicas privadas para prestação de serviços de exames de mamografia, com pagamento pelo Fundo de Ações Estratégicas e Compensação (FAEC) , via regra condicionada código 005. A contratação destas modalidades de tratamento está prevista no Plano Oncológico do Distrito Federal que estabelece como objetivo a ampliação do acesso das mulheres na faixa etária indicada a mamografias de rastreamento;
- a contratação possui natureza de serviço continuado, com acesso exclusivo via sistema de regulação visando complementar a oferta da rede SUS-DF;
- o objeto a ser contratado enquadra-se na condição de inexigibilidade de licitação (art. 25, Lei 8.666/93) , caracterizada pela impossibilidade de competição entre os concorrentes uma vez que os preços e serviços a serem contratados são padronizados e há a necessidade de contratação de vários prestadores de serviços no Distrito Federal para atender a demanda da SES/DF que é superior a 100.000 exames de mamografia por ano;
- quantitativo de procedimentos mensais e anuais definidos (p.14) e preços da tabela SUS;
- a vigência do Contrato será de 01 ano, podendo ser renovado anualmente, até 05 anos de acordo com as necessidades da SES/DF e a disponibilidade da empresa contratada de acordo com o artigo 57, II, da Lei 8.666/1993;
- estimativa de preço - o valor total anual desta contratação será de R$4.671.000,00 (quatro milhões seiscentos e setenta e um mil reais) para a realização de 106.800 mamografias em 106.800 mulheres;
Análise 
O Sr. Elias Fernando Miziara, responsável pela assinatura do Contrato 97/2014, foi chamado em audiência para apresentar razões de justificativa sobre (peças 35 e 41) : terceirização irregular dos serviços contratados; ausência de cláusula contratual com previsão do mínimo efetivo de realização de exames ou regra que previsse algum tipo de compensação financeira caso o quantitativo mínimo não fosse atingido; e ausência de motivação e de estudos de viabilidade técnica suficientes para optar pela implantação das Carretas da Mulher ao invés da realização do serviço pela própria SES/DF.
As razões de justificativa apresentadas estão embasadas na situação precária encontrada em 2011 na SES/DF; na necessidade de cobrir os supostos vazios assistenciais existentes e no aumento quantitativo de exames de mamografia realizados no período que as carretas estavam em funcionamento. Ademais, relatou que a gestão da SES/DF continuava enfrentando dificuldades para alimentar a própria máquina estatal de meios para realização dos exames e, desse modo, optou pelo credenciamento de clínicas particulares para realizá-los.
Entende-se que as informações apresentadas não refutam as irregularidades detectadas na execução do Contrato 97/2014, analisado na instrução técnica anterior (peça 35) , consoante se demonstrará a seguir.
No que se refere à opção de contratar um serviço móvel de atendimento, o responsável citou a existência de locais sem cobertura assistencial ou com cobertura parcial, assim como a necessidade de se direcionar atendimentos para a prevenção do câncer cérvico-uterino e de contratar equipamentos de maior qualidade. Entretanto, esses esclarecimentos não se mostram suficientes para demonstrar o motivo pelo qual a prestação das ações de saúde mediante unidades fixas, ainda que contratadas, se apresentaria inadequado. Nesse sentido e conforme ciência dada à SESDF mediante o Acórdão 310/2014-TCU-Plenário, da relatoria do Ministro Benjamin Zymler, o Distrito Federal não possui problemas geográficos que comprometam o deslocamento das pessoas, de forma que não se deve acolher as razões apresentadas.
Em relação à irregular terceirização da prestação dos serviços de saúde, questionou-se a ausência de atendimento aos requisitos dispostos na Portaria GM/MS 1.034/2010 (vigente à época da contratação) , os quais não haviam sido observados em contratações anteriores similares e, em razão disso, o Acórdão 310/2014-TCU-Plenário cientificou a SESDF. Nos termos da citada portaria, esses requisitos consistem na comprovação da necessidade de complementação dos serviços públicos de saúde e da impossibilidade de ampliação desses serviços, assim como na elaboração de um Plano Operativo, na aprovação da necessidade de complementação dos serviços pelo Conselho de Saúde e inclusão dessa necessidade no Plano de Saúde.
Com relação à necessidade de complementação dos serviços e impossibilidade da ampliação deles, o responsável apresentou elemento nesse sentido, a exemplo da realização de concursos públicos e contratações temporárias, que não se mostraram suficientes para uma cobertura minimamente aceitável (parágrafo 13 desta instrução) . Todavia, não constam das razões de justificativa menção ou evidência de que houve o atendimento dos demais requisitos. Nesse sentido, cabe rejeitar as razões apresentadas.
Quanto à ausência de cláusula contratual com a previsão do mínimo efetivo de realização de exames ou regra que previsse compensação financeira caso o quantitativo não fosse atingido, o responsável não se manifestou. A esse respeito, cabe destacar que, em 21/2/2014, houve a notificação da SESDF acerca dos termos Acórdão 310/2014-TCU-Plenário e da instrução realizada por esta Unidade Técnica (TC Processo 012.753/2013-0, peças 20 e 23) . Apesar disso, em 30/4/2014, houve a assinatura do Contrato 97/2014 em desacordo com o mencionado julgado (peça 11, p. 4-31) .
Com relação a esse tema, ressalta-se que o item 1.7.2.1 do citado acórdão cuida de recomendação destinada à SESDF que teve o intuito de amenizar a falha nos contratos objeto da representação a partir da qual houve a prolação do acórdão. Consoante o TC Processo 012.753/2013-0 (peça 13, p. 3-4) , esta Unidade Técnica observou que as contratações deveriam ter ocorrido mediante empreitada por preço unitário, de forma que houvesse o pagamento pelos serviços efetivamente prestados. Todavia, sem que existisse justificativa, definiu-se como regime de execução, para os contratos examinados naquele momento, a empreitada por preço global.
À época da instrução da representação, os contratos objetos da deliberação encontravam-se em execução e, portanto, produzindo seus efeitos jurídicos. Diante disso, mostrou-se mais adequado proferir uma recomendação que amenizasse a irregularidade identificada: a inclusão de cláusula contratual com a previsão de mínimo efetivo de realização de exames ou regra de compensação financeira caso esse mínimo não fosse atingido.
Ciente de tudo isso e diante de uma nova contratação com objeto semelhante, cabia à SESDF promover os devidos ajustes contratuais. Ocorre que a mencionada secretaria, na pessoa do Sr. Elias Fernando Miziara, assinou o Contrato 97/2014 sem observância aos apontamentos deste Tribunal.
Nesse sentido, o item 4.1 do contrato (peça 11, p. 22) , além de definir como regime de execução a empreitada por preço global, não incluiu as cláusulas contratuais indicadas na recomendação desta Corte de Contas. Consoante a instrução que propôs a audiência do responsável (peça 35) , esse fato permitiria, ainda que de forma hipotética, a realização de pagamentos mesmo que inexistisse a prestação dos serviços contratados.
Além disso, cabe trazer trecho do voto condutor do Acórdão 73/2014-TCU-Plenário, da Relatoria do Ministro-Substituto Augusto Sherman, que tratou da natureza das recomendações:
15. Portanto, a recomendação emanada do Tribunal tem como objetivo buscar o aprimoramento da gestão pública, sendo resultante de avaliação técnica fundada na perspectiva da missão constitucional do controle externo atribuída a esta Corte de Contas. A meu ver, trata-se de comando que vai ao encontro do princípio da eficiência, insculpido no art. 37 da Constituição Federal vigente. Não representa, por conseguinte, mera sugestão, cuja implementação é deixada ao alvedrio do gestor destinatário da medida. Se assim fosse, tornar-se-ia praticamente inócuo o monitoramento previsto no regimento deste Tribunal.
16. Por certo, a recomendação não traz em si a natureza coercitiva da determinação, a qual, via de regra, decorre da inobservância de normas ou princípios aplicáveis à Administração Pública. Ao passo que do gestor não é esperado outro proceder que não o cumprimento da determinação, em relação à recomendação já se admite uma certa flexibilidade na sua implementação. Assim, pode o administrador público atendê-la por meios diferentes daqueles recomendados, desde que se demonstre o atingimento dos mesmos objetivos, ou, até mesmo, deixar de cumpri-la em razão de circunstâncias específicas devidamente motivadas. A regra, entretanto, é a implementação da recomendação, razão por que deve ser monitorada.
Deste excerto extrai-se que, diante de uma recomendação desta Corte, cabe ao gestor público atendê-la (ainda que por meios diferentes, mas desde que demonstre o atingimento dos mesmos objetivos) ou motivar a não implementação dela. No presente caso, a SESDF ignorou a deliberação desta Corte dirigida a ela, razão pela qual cabe responsabilizar o signatário do contrato.
Desse modo, cabe a rejeição das razões de justificativa apresentadas pelo Sr. Elias Fernando Miziara e a aplicação da multa prevista na Lei 8443/1992, art. 58, II, , em função de terceirização irregular dos serviços contratados, haja vista o não cumprimento integral do item 1.7.1.5 do Acórdão 310/2014-TCU-Plenário e dos requisitos da Portaria MS/GM 1.034/2010 (vigente à época da contratação) , que exigia, no art. 2º, para a terceirização dos serviços públicos de saúde, comprovada necessidade de complementação e impossibilidade de ampliação desses serviços, assim como elaboração de um Plano Operativo, aprovação da necessidade de complementação dos serviços pelo Conselho de Saúde e inclusão dessa necessidade de complementação no Plano de Saúde (parágrafos 22-28 da instrução técnica, peça 35) ; pela ausência de motivação e de estudos de viabilidade técnica suficientes para optar pela implantação das Carretas da Mulher, contrariando o art. 2º da Lei 9.784/1999 e em desatenção aos itens 1.7.1.2 e 1.7.1.4 do Acórdão 310/2014-TCU-Plenário (parágrafos 31-36 da instrução técnica, peça 35) ; assim como pela ausência de cláusula contratual com a previsão do mínimo efetivo de realização de exames ou regra que previsse algum tipo de compensação financeira caso o quantitativo mínimo não fosse atingido, embasada no item de recomendação 1.7.2.1 do Acórdão 310/2014-TCU-Plenário (parágrafos 29-30 da instrução técnica de peça 35) .
Sr. Guilherme Francisco Guimarães, CPF XXX.302.061-XX, Diretor da Diretoria de Análise, Prospecção a Aquisições (DAPA) , ofereceu razões de justificativa à peça 46.
38.	Informou que a contratação da "Carreta da Mulher" foi formalizada conforme a Ata de Registro de preços do estado do Tocantins, que realizou a licitação através de preço único, originando a comparação com preços informados por outras empresas com o objetivo de ser realizado o comparativo.
39.	E, ainda, que o Núcleo de Aquisições (NUAQ) é o setor responsável dentro da estrutura administrativa da Diretoria de Análise, Prospecções e Aquisições (DAPA) , pela realização de todas as consultas para formação dos preços. À época, foram utilizados o Banco de Preços Públicos e a plataforma BIONEXO, através do qual empresas eram consultadas visando a informação de custos, e pela exclusão de preços do banco de preços públicos, certamente na época não haviam preços registrados para serviços similares. Ademais, os serviços da "Carreta da Mulher" são diferenciados porquanto dificilmente uma empresa se habilita a fornecer os veículos, materiais e mão-de-obra conforme solicitado no projeto básico, o que dificulta a obtenção de custos.
40.	Concluiu que desconhece a informação de que duas empresas que apresentaram propostas exercem atividade econômica diversa do objeto do processo. As empresas apresentavam as propostas de preços que são inseridas em planilhas, não havendo àquela época, o costume de confirmar se as empresas que apresentavam propostas exerciam atividade econômica inerente ao objeto, somente se uma livraria apresentasse preços para hortifrutigranjeiros, por exemplo.
Análise
41.	O Sr. Guilherme, responsável pela realização e aprovação da pesquisa de preços para a adesão à Ata de Registro de Preços 26/2013, da Secretaria de Estado de Saúde de Tocantins, foi chamado em audiência para apresentar razões de justificativa relativas à falha na pesquisa de preços realizada, consubstanciada na ausência de planilha orçamentária estimativa prévia à contratação, com a indicação de todos os custos unitários, em ofensa ao Acórdão 310/2014-TCU-Plenário, subitem 1.7.1.3, assim como à Lei 8666/1993, art. 7º, inciso II, §2º; e na inexistência de pesquisa de preços válida que comprovasse a vantajosidade da adesão à Ata de Registro de Preços 26/2013 da Secretaria de Estado de Saúde de Tocantins, em desrespeito ao subitem 1.7.2.3 do Acórdão 310/2014-TCU-Plenário, uma vez que a pesquisa realizada pode ser considerada nula, pois as empresas consultadas exercem atividade econômica diversa do objeto contratado (análise nos parágrafos 9-17, peça 35) .
42.	As informações fornecidas pelo responsável não são capazes de elidir as questões que motivaram audiência. Ademais, não houve acréscimo de documentação comprobatória que modificasse a ausência de pesquisa de preços e de planilha orçamentária estimativa prévia à contratação. Desse modo, não se pode acolher os argumentos do responsável, motivo pelo qual caberá propor a aplicação de multa prevista na Lei 8443/1992, art. 58, II, ao Sr. Guilherme Francisco Guimarães.
Sra. Cleunici Godois Freire Ferreira, CPF XXX.566.181-XX, Diretora da Diretoria de Gestão da Atenção Primária à Saúde (DIGAPS/SAPS/SESDF) , ofereceu razões de justificativa à peça 99.
43.	Alegou que a contratação da carreta da mulher teria ocorrido de acordo com as diretrizes organizacionais da SESDF e o correto atendimento aos preceitos legais pertinentes, e que, à época da contratação, integrava os quadros da Diretoria da Subsecretaria de Gestão dos Assuntos de Saúde, sendo esta a secretaria executora e responsável pela realização das contratações atinentes às matérias de saúde.
44.	Com essa informação, acrescentou que a forma de contratação realizada foi baseada nos dados e informações fornecidos pela Subsecretaria de Planejamento em Saúde, a qual incumbia a compilação de todos os dados de demanda reprimida de mulheres para a realização de exames de mamografia, e responsável pela avaliação, controle e planejamento em saúde. Assim, após despacho do subsecretário de planejamento em saúde, foi elaborado o projeto básico para a contratação, nos moldes e justificativas da subsecretaria de planejamento (peça 99, p.3) .
45.	As diretrizes e parâmetros dispostos pela Subsecretaria de Planejamento foram utilizados pela Subsecretaria de Gestão, que fazendo uso da competência executória iniciou o processo de contratação observando todos os preceitos legais intrinsecamente ligados à contratação, sendo estes a economia, moralidade, impessoalidade, eficiência, motivação, publicidade, supremacia do interesse público e todos os demais que lhes são correlatos. Contudo, acrescentou que não coube à Subsecretaria de Gestão questionar o modelo de contratação apontado e nem tampouco os dados coletados pela Subsecretaria de Planejamento (peça 99, p.3) .
46.	Desse modo, afirmou que a contratação ocorreu nos moldes previstos pela Secretaria de Planejamento, cabendo à Subsecretaria de Gestão apenas formular o Projeto Básico para cumprimento das formalidades legais atinentes à contratação pública utilizando como base e referência exatamente os dados e modelo de contratação obtidos e delimitados pela Subsecretaria de Planejamento (peça 99, p. 3) .
47.	Acrescentou que a comprovação do exposto consta nos autos da contratação, entretanto, não obteve a reprografia do contrato junto ao GDF (peça 99, p.8) , e solicitou que este TCU determinasse ao GDF cópia integral dos autos da contratação da carreta da mulher (peça 99, p. 3) .
48.	Prosseguiu com a afirmação de que os preceitos legais atinentes à contratação da carreta da mulher foram obedecidos, pois nem mesmo o representante em sua peça inicial fez qualquer referência ao processo de contratação propriamente dito, limitando-se ao apontamento quanto à necessidade de contratação das unidades móveis de atendimento, a qual, segundo seu entendimento, demonstrava-se inútil em razão de haver máquinas de mamografia suficientes, mas subaproveitadas por falta de recursos humanos - para tanto citou a peça 13 dos autos (peça 99, p.4) .
49.	Segundo a responsável, a população das áreas mais afastadas do Plano Piloto, como Ceilândia, Taguatinga e entorno possuiriam como característica a baixa renda e, portanto, a dificuldade de locomoção e de acesso aos programas de saúde, motivo pelo qual a gestão central da SESDF decidiu pela contratação das Unidades Móveis de Saúde da Mulher - UMSM para garantir acesso aos exames, seja de mamografia de rastreamento ou por indicação médica, bem como exames de ultrassonografia a serem realizados em local mais próximo de sua residência, como já vinha acontecendo com os contratos das outras carretas com o mesmo objetivo (peça 99, p.4) .
50.	A quinta carreta teria tido como propósito realizar os mesmos exames de mamografia e ultrassonografia que as demais carretas já faziam, a fim de facilitar o acesso e o rastreamento organizado para população periférica da região do entorno da Região Integrada de Desenvolvimento Econômico (RIDE) do Distrito Federal (peça 99, p.4) .
51.	Acrescentou que no Brasil, conforme revisão das Diretrizes para a Detecção Precoce do Câncer de Mama, publicada em 2015, a mamografia é o método preconizado para rastreamento na rotina da atenção integral à saúde da mulher, sendo o único exame cuja aplicação em programas de rastreamento apresenta eficácia comprovada na redução da mortalidade do câncer de mama.
52.	Nesse cenário, conscientes da importância do rastreamento organizado para redução da morbimortalidade por câncer de mama e a necessidade de disponibilizar o exame mais próximo das usuárias alvo e considerando que o DF é a referência para a população do entorno para serviços de média e alta complexidade, tais como realização de consultas, exames de apoio diagnóstico, internações, partos, cirurgias, radioterapias, quimioterapias e outros, os Gestores da SES decidiram pela contratação de unidades móveis de acordo com a Lei Federal 8080, de 19/9/1990, que dispõe sobre as condições para a promoção, proteção e recuperação da saúde, a organização e o funcionamento dos serviços (peça 99, p.4) .
53.	Nesse sentido, ponderou a compreensão finalística obtida com a contratação da Carreta da Mulher e mencionou o art.2º, parágrafo 1º e art.7º da citada lei (peça 99, p.5) , que, em síntese, evidenciam o dever do Estado de garantir a saúde e os princípios para prestação desses serviços.
54.		Ponderou que, considerando as diretrizes da própria legislação regente da matéria aliada com os dados obtidos pela Secretaria de Planejamento e, ainda, com a conhecida dificuldade da população em ter acesso aos mais básicos programas de saúde e sem esquecer do exitoso resultado obtido pelas outras carretas, procedeu-se à contratação (peça 99, p.5) .
55.	Assim, informou que a contratação não objetivou a oneração do Erário ou sucateamento do maquinário mamográfico existente, e sim o atendimento de forma mais ampla e irrestrita da população, objetivando diminuir os impactantes números de mortalidade, vez que as Unidades móveis permitiam o deslocamento de todo o conjunto para realização dos exames.
56.	Alegou que o deslocamento das carretas possibilitou garantir a produção dos exames em termos quantitativos, não sendo impedido pela falta de recursos humanos e equipamentos obsoletos. Ademais, possibilitou o deslocamento para diferentes cidades em períodos antecipadamente estabelecidos, gerando oportunidade e acesso às usuárias.
57.	Pontuou a compreensão à defesa da supremacia do interesse público e até mesmo à garantia a saúde constitucionalmente prevista. Assim, registrou que a capacidade de trabalho das carretas da mulher se demonstraria comparando o número de exames realizados nos anos de 2014 (51.172) e de 2015 (7.648) , quando não havia mais o serviço com unidade móvel e se contava apenas com os equipamentos próprios (peça 99, p.5) . Assim, o objetivo do serviço seria universalizar o acesso (peça 99, p.6) .
58.	Enfatizou que a Portaria GM/MS 2304/2012 e a Portaria SAS/MS 1228/2012, que tratam sobre o Serviço de Mamografia e Ecografia Móvel no SUS, relatam que os serviços devem ser implementados em locais que caracterizam grandes distâncias ou lugares com barreiras geográficas. 
59.	Acrescentou que, considerando a Região do Entorno do DF, assim como a proposta de fazer o rastreamento de câncer, diagnosticar precocemente os casos e iniciar o tratamento para ter um prognóstico, os serviços devem estar o mais próximo de onde as pessoas residem, com o foco na prevenção e objetivando a universalização do acesso aos serviços do SUS. Concluiu, assim, que o único meio de propiciar o cumprimento integral das políticas de saúde seria, somente, com a contratação das Carretas das Mulheres, na forma realizada pela Subsecretaria. Informou não existir ilegalidade na contratação da carreta, visto que seu objetivo primeiro foi garantir o aceso da população às políticas de saúde e não onerar o erário (peça 99, p.6) .
60.	Concluiu com os seguintes pedidos: que as informações apresentadas sejam recebidas de forma preliminar, vez que ainda não obteve cópia integral dos autos da contratação da Carreta da mulher e, que este TCU determine ao GDF a disponibilização dos autos administrativos referentes à contratação; que, de posse dos autos da contratação, o mesmo possa ser disponibilizado para ratificações e/ou implementações, para que a responsável possa exercer o contraditório e a ampla defesa; e que, no mérito, seja a Representação julgada totalmente improcedente (peça 99, p.6-7) .
Análise
61.	A Sra. Cleunici, responsável por elaborar o termo de referência que fundamentou o Contrato 97/2014 (peça 1, p.208) , foi chamada em audiência para apresentar razões de justificativa relativas a ausência de estudos de viabilidade e de motivação adequada para a contratação de unidades móveis de saúde da mulher, em afronta ao Acórdão 310/2014-TCU-Plenário, itens 1.7.1.2 e 1.7.1.4, quando deveria ter verificado os motivos válidos que justificassem a contratação ou optado por outra forma de prestação dos serviços.
62.	Em síntese as justificativas apresentadas foram as seguintes: a contratação da carreta da mulher teria ocorrido de acordo com as diretrizes organizacionais da SESDF e o correto atendimento aos preceitos legais pertinentes, assim como o termo de referência atendeu os moldes e justificativas apresentados pela Subsecretaria de Planejamento em Saúde; a importância dos exames; a contratação visou a universalização do acesso ao serviço, sendo o dever do Estado garantir a saúde e os princípios para prestação desses serviços; bem como o quantitativo de exames realizados pelas Carretas em 2014 (51.172) , que se mostrara bastante superior aos realizados em 2015 (7.648) , quando o serviço foi descontinuado.
63.	Desse modo, enquanto diretora da Diretoria da Subsecretaria de Gestão dos Assuntos de Saúde, hierarquicamente subordinada à Subsecretaria de Planejamento em Saúde, entende que não era de sua competência o questionamento quanto ao modelo de contratação apontado e nem tampouco os dados coletados pela Subsecretaria de Planejamento e assim, procedeu com a formulação do Projeto Básico para cumprimento das formalidades legais atinentes à contratação pública utilizando como base e referência exatamente os dados e modelo de contratação obtidos e delimitados pela Subsecretaria de Planejamento em Saúde.
64.	Entende-se que as justificativas apresentadas não são capazes de sanear as ausências de estudos de viabilidade e de motivação adequada para a contratação de unidades móveis de saúde da mulher (Contrato 97/2014) , consoante análise seguinte.
65.	A contratação anterior já havia sido objeto de análise desta Corte (TC-Processo 012.753/2013-0) , que culminou com o Acórdão 310/2014-TCU-Plenário, da relatoria do Ministro Benjamin Zymler, com notificação da decisão à SESDF em 21/2/2014 (peça 23, do TC-Processo 012.753/2013-0) , que entre outras deliberações, deu ciência sobre a ausência de estudos de viabilidade e motivação suficiente.
66.	O termo de referência para a nova contratação foi assinado em 1º/4/2014 e, posteriormente, em 30/4/2014 ocorreu assinatura do contrato 97/2014 (peça 11, p. 4-31) . Ou seja, houve a elaboração do novo termo de referência sem observância à deliberação desta Corte.
67.		Ao elaborar o termo de referência, enquanto agente público, a Sr. Cleunici assumiu a responsabilidade pela assinatura do documento técnico e, nesse sentido, ainda que tenha recebido ordens superiores para confeccioná-lo, não poderia preterir os estudos de viabilidade válidos e a motivação suficiente no termo.
68.	A elaboração do termo de referência/projeto básico é um documento essencial nas contratações públicas. A obrigação da existência de projeto básico previamente à realização da licitação para a execução de serviços está expressamente prevista no art. 7º, §§ 2º, inciso I, e 4º da Lei 8.666/1993. Ademais, o projeto básico deve ser elaborado com nível de precisão apropriado à caracterização do serviço a ser executado e com observância aos termos do art. 6º, inciso IX, da mesma lei.
69.	A jurisprudência do TCU, é no sentido de responsabilizar o agente público responsável pela elaboração, assinatura ou aprovação do termo de referência deficiente, como demostra o item 13 do voto condutor do Acórdão 3881/2017-TCU-Primeira Câmara, da relatoria do Ministro Bruno Dantas:
13. A conduta irregular do ex-chefe da divisão de infraestrutura e projetos do hospital, Élio Rodrigues Frias, consistiu em ter assinado, como responsável, o termo de referência do pregão, com as deficiências que se apresentavam, enquanto que o ex-diretor-geral do NHU, José Carlos Dorsa Vieira Pontes, aprovou o referido documento e autorizou a realização do certame.
70.	No mesmo entendimento, destaca-se decisão proferida por meio do Acórdão 1067/2016-TCU-Plenário, da relatoria do Ministro Benjamin Zymler:
9.2. rejeitar as razões de justificativa apresentadas pelos Srs. Ademir Antônio Valentini (XXX.168.649-XX) , Anderson Eduardo Santana (XXX.546.279-XX) e José Roberto Ramalho Calleja (XXX.023.370-XX) pela aprovação e utilização de projeto básico que não atendia ao disposto nos arts. 6º, inciso IX, e 12, da Lei 8.666/1993, que resultou na assinatura do Contrato 90591136, com base em projeto básico deficiente.
71.	As justificativas relacionadas à importância do rastreamento organizado para redução da morbimortalidade por câncer de mama e à necessidade de disponibilizar o exame mais próximo das usuárias alvo, também não merecem prosperar. Entende-se, como já mencionado (peça 35) , que tais justificativas não representam motivação suficiente para a contratação do serviço itinerante pois o termo de referência não detalha comparativamente com outras possíveis opções.
72.	Em relação às justificativas pautadas no dever do Estado de garantir a saúde, na importância dos exames e na universalização do acesso. Registre-se aqui que o objeto desta análise é a reincidência da ausência de estudos de viabilidade e de motivação adequada para a contratação de serviços na modalidade itinerante. A falta desses elementos demonstra fragilidade das justificativas apresentadas para a contratação dos serviços da "Carreta da Mulher", como já pontuado nos parágrafos 32-36 da instrução técnica de peça 60.
73.	No que se refere à diferença do quantitativo de exames realizados com e sem a utilização dos serviços móveis, registra, de certo modo, o resultado obtido, entretanto, como demonstrado na análise anterior (parágrafos 32-36 da instrução técnica, peça 60) , o termo de referência não avalia comparativamente alternativas ou opções, como, por exemplo, um incremento na própria rede ou credenciamento de clínicas. Ou seja, o termo de referência não respalda objetivamente a opção escolhida. Assim, houve priorização da produção de exames via serviço móvel, investimento esse que poderia ser aplicado na produção de exames realizados pela rede própria ou estabelecimento fixos credenciados.
74.	Ainda em relação ao quantitativo de exames de mamografia realizado pelo serviço móvel, conforme demonstrativo da SESDF das mamografias realizadas nos hospitais da rede e informadas no SISMAMA, de 2010 a 2016 (peça 59, p. 5) , documentação oferecida pelo responsável Sr. Elias Fernando Miziara) , verifica-se que nos anos em que houve utilização do serviço móvel, alguns postos da rede própria realizaram quantidades menores de exames de mamografia, se comparado com os anos em que não houve a contratação da "Carreta da Mulher", o que denota uma possível substituição parcial de utilização dos serviços da rede própria pelos realizados de modo itinerante.
75.	Quanto à solicitação que este TCU determine ao GDF cópia integral dos autos da contratação da carreta da mulher, entende-se que não cabe a esta Corte a referida demanda.
76.		Assim, cabe a rejeição das razões de justificativa apresentadas pela Sra. Cleunici Godois Freire Ferreira e a aplicação da multa prevista na Lei 8443/1992, art. 58, II, em função da ausência de motivação e de estudos de viabilidade técnica suficientes para optar pela implantação das Carretas da Mulher, em afronta aos itens 1.7.1.2 e 1.7.1.4 do Acórdão 310/2014-TCU-Plenário (parágrafos 31-36 da instrução técnica, peça 35 e parágrafos 32-36 da instrução técnica, peça 60) .
Sra. Natália Alexandra Pinto, CPF XXX.348.626-XX, Assessora Técnica da Diretoria de Gestão da Atenção Primária à Saúde (DIGAPS/SAPS/SESDF) , ofereceu razões de justificativa à peça 84.
77.	Noticiou que é equivocada a fundamentação pela qual foi chamada em audiência, pois sequer tinha o conhecimento do Acórdão 310/2014-TCU-Plenário. Sendo que passou a conhecê-lo apenas por ocasião da notificação (peça 84, p.2) . 	Acrescentou que o programa "Carreta da Mulher" já existia antes de exercer a função de assessora, ou seja, o programa já existia antes de 2014, e que a decisão de continuar com o programa foi do gestor público, uma decisão política, tomada pelo Governo, mesmo após ter ciência do Acórdão 310/2014-TCU-Plenário.
78.	Pontuou que a finalidade da contratação pública deve ser o interesse público, e que o termo de referência, assim como a Administração Pública, deve estar pautado nesse mesmo fim. 
79.	Relatou que ocupa o cargo efetivo de Técnico Administrativo da SESDF e que, à época dos fatos, na função de Assessora Técnica da DIGAPS, exercia suas atribuições com zelo, dedicação e respeitando estritamente a hierarquia funcional.
80.	Desse modo, o termo de referência foi elaborado sob ordens dos seus superiores hierárquicos (em especial a chefe imediata Cleunice) , baseado no modelo que já existia e havia sido aprovado anteriormente. Todos os passos foram determinados e acompanhados por Cleunice e o termo só foi aprovado por ela após o cumprimento de todas as suas determinações.
81.	Ademais, acrescentou, que o termo e referência teria sido elaborado com motivação suficiente, nos termos do inciso I, artigo 9º, do Decreto 5.450/2005, citado na aprovação da Subsecretária (peça 54, p.40) .
82.	Relatou que o Guia para elaboração de projeto básico/termo de referência (peça 84, p.13-42) , ao diferenciar termo de referência de projeto básico, informa que o termo de referência tem a finalidade de demonstrar "todos os elementos necessários e suficientes à plena identificação do que se deseja comprar ou contratar, a fim de possibilitar aos interessados (licitantes) a formulação de suas propostas em igualdade de condições". 
83.	Pontuou, ainda, que o termo de referência não é o fundamento para um contrato. Sendo que a vontade de contratar advém do gestor público e o termo de referência é apenas um acessório que serve para auxiliar a licitação. Inexistindo ilícito no ato de elaborar um termo de referência, conforme o manual e a solicitação do gestor.
84.	O termo de referência que consta nos autos (peça 54, p. 6-40) , não é o que se refere ao contrato 97/2014 (peça 11, p. 4-31) . No contrato há referência ao "termo de referência de fls. 212/242" (peça 11, p.4) e tais folhas não foram juntadas a estes autos. O termo de referência que esta nestes autos é o de fls. 2-36 do processo 060004735/2014. Deve-se juntar aos autos a cópia integral do processo 060004735/2014. Por essa afirmação, solicitou que seja juntado aos autos a cópia do processo integral.
85.	Prosseguiu que o "despacho 1686, 9/10/2015" (peça 30, p.4) , em resposta às solicitações do TCU, informa que há três processos referentes ao contrato 97/2014: 060-004735/2014; 060-008661/2014 e 060/011899/2014. Assim, solicitou a juntada aos autos da integralidade dos processos citados. Questionou, ainda, que não há nos autos elementos para julgar a motivação insuficiente.
86.	Desse modo, adiantou que o Contrato 97/2014 contém referência ao Edital de Licitação do Pregão Eletrônico 056/2013 (Secretaria de Saúde de Tocantins) , de fls. 126-174, ao qual o Contrato 97/2014 se aderiu e, portanto, seria o principal "fundamento" do Contrato. O Contrato contém referência também à Ata de Registro de Preços 026/2013 (Secretaria de Saúde de Tocantins) , de fls. 175-176, ao "Termo de Homologação do PE 00056/2013, fl. 178, e à Proposta de fls. 3o9-325, à Autorização de Emissão de Nota de Empenho, fl. 388. Portanto, todos esses documentos poderiam ser considerados "fundamentos" do Contrato 97/2014.
87.	Com essa argumentação pontuou que as demais pessoas envolvidas na elaboração, aprovação, coordenação, supervisão ou qualquer outra atividade relacionada a esses documentos também devem ser ouvidas em audiência, como ocorreu com as responsáveis pela elaboração do termo de referência.
88.	Em seguida mencionou a complexidade do processo de contratação, que passa por vários setores, pessoas, contendo pareceres, inclusive da Assessoria Jurídico-Legislativa) , aprovações e etc.
89.	Assim, como exemplo, referiu-se ao despacho 1855, de 4/11/2015 (peça 30, p. 3) , sobre a realização da pesquisa de preço realizada pela DAPA - Diretoria de Análise, Prospecção e Aquisições, e a necessidade de chamar outros responsáveis em audiência. E caso houvesse a responsabilidade de alguém, seria de outros servidores/comissionados, de outros setores, conforme Regimento Interno da Secretaria de Estado de Saúde, nos termos dos artigos 146, 180, 191, 380, 406 e 413.
90.	Com a citação dos artigos do RI da SESDF, concluiu que a Diretoria de Gestão da Atenção Primária à Saúde (DIGAPS) não tem competência de gestão de contratos tampouco financeira. A competência da DIGAPS tem como escopo apenas "subsidiar a formulação de políticas" voltadas à atenção primária. A elaboração do termo de referência encontra-se dentro do limite das competências da DIGAPS, uma vez que, conforme visto, o termo apenas prevê a indicação do objeto de forma precisa, suficiente e clara. Assim, enfatizou que é impossível responsabilizar algum servidor da DIGAPS por supostamente ter fundamentado, sozinho, a assinatura de um contrato da SES/DF.
91.	Nesse intento, continuou que a responsabilização pela elaboração do termo de referência é desproporcional e, também a aplicação da responsabilidade objetiva. Sendo que não existe responsabilidade objetiva nas infrações administrativas. O que existe é a responsabilidade subjetiva, que exige o dolo, e condutas individualizadas.
92.	Ponderou que antes de definir em qual hipótese legal incorreu a responsabilização, seria necessário o exame de sua conduta, e se efetivamente pode ser considerada uma infração de modo a haver responsabilidade administrativa, civil ou penal. Logo, a análise da conduta deveria ocorrer à luz desses fundamentos. Assim, concluiu, restará evidente que não ocorreu qualquer ilícito. 
93.	Concluiu com o seguinte pedido (peça 84, p.8) :
a) a produção de provas, para que seja juntado aos autos as cópias dos processos 060-004735/2014; 060-008661/2014; 060-011899/2014 integrais, conforme mencionados no "Despacho 1686 em 09/10/2015" (peça 30, p. 4) , com fundamento no inciso LV do artigo 5º da Constituição da República Federativa do Brasil (CRFB) ; 
b) o acolhimento das razões de justificativa, para que seja afastada a responsabilidade da servidora notificada; 
Protesta provar o alegado por todos os meios de prova em direito admitidas, em especial a documental e testemunhal.
Análise
94.	A Sra. Natália responsável por elaborar o termo de referência que fundamentou o Contrato 97/2014 (peça 1, p.208) , foi chamada em audiência para apresentar razões de justificativa relativas a ausência de estudos de viabilidade e de motivação adequada para a contratação de unidades móveis de saúde da mulher, em afronta ao Acórdão 310/2014-TCU-Plenário, itens 1.7.1.2 e 1.7.1.4, quando deveria ter verificado os motivos válidos que justificassem a contratação ou optado por outra forma de prestação dos serviços.
95.	Em síntese as justificativas apresentadas foram as seguintes: a continuidade dos serviços móveis foi uma opção do gestor; o termo de referência foi elaborado sob ordens de superiores hierárquicos (em especial a chefe imediata Cleunici) , baseado no modelo que já existia e havia sido aprovado anteriormente; o termo de referência não é o fundamento para um contrato, pois a vontade de contratar advém do gestor, sendo o termo de referência apenas um acessório que serve para auxiliar a licitação; desconhecimento do Acórdão 310/2014-TCU-Plenário; o termo de referência teria sido elaborado com motivação suficiente; a responsabilização pela elaboração do termo de referência é desproporcional; inexistência de responsabilidade objetiva nas infrações administrativas e, sim de responsabilidade subjetiva, com a exigência de dolo e conduta individualizada; o termo de referência que consta nos autos não seria o que se refere ao Contrato 97/2014; e a necessidade de chamar aos autos outros responsáveis.
96.	Em função da semelhança dos argumentos apresentados pela defendente com os anteriormente analisados, cabe aplicação da análise realizada nos parágrafos 64-70, desta instrução, para as seguintes justificativas: que a continuidade dos serviços móveis foi uma opção do gestor; que o termo de referência foi elaborado sob ordens de superiores hierárquicos (em especial a chefe imediata Cleunici) , baseado no modelo que já existia e havia sido aprovado anteriormente; e que o termo de referência não é o fundamento para um contrato, pois a vontade de contratar advém do gestor, sendo o termo de referência apenas um acessório que serve para auxiliar a licitação. Conforme análise anterior, tais argumentações não podem ser acatadas.
97.	No mesmo sentido, não podem ser acolhidas as justificativas relacionadas ao desconhecimento do Acórdão 310/2014-TCU-Plenário; à afirmativa de que o termo de referência teria sido elaborado com motivação suficiente; ao fato que a responsabilização pela elaboração do termo de referência é desproporcional; e à não existência de responsabilidade objetiva nas infrações administrativas e, sim de responsabilidade subjetiva, com a exigência de dolo e conduta individualizada, pois não são capazes de sanear as ausências de estudos de viabilidade e de motivação adequada para a contratação de unidades móveis de saúde da mulher.
98.	Em relação a responsabilização dos agentes, a análise no TCU avalia o critério da existência ou não da boa-fé objetiva, sendo necessária a constatação de algum ato ou fato capaz de caracterizar a conduta zelosa e diligente do responsável. São nesse sentido os Acórdão 10995/2015-TCU-Segunda Câmara, rel.  Marcos Bemquerer; 7.473/2015-TCU-1ª Câmara, rel. Benjamin Zymler; 9376/2015-TCU-2ª Câmara, rel. Vital do Rêgo; 8.928/2015-TCU-2ª Câmara, rel. Marcos Bemquerer; 1895/2014-TCU - 2ª Câmara, rel. Ana Arraes, entre outros. Não havendo necessidade da comprovação da existência do elemento subjetivo da culpa ou do dolo. Acrescente-se que, no presente caso, identifica-se a presença da culpa por parte dos agentes responsáveis pela elaboração e aprovação do termo de referência que embasou o Contrato 97/2014.
99.	Apesar de superveniente aos fatos, observa-se que a questão se enquadra na definição de erro grosseiro incluída no art. 28, do Decreto-Lei 4657/1942, por meio da Lei 13.655/2018, ante a elaboração do Termo de Referência sem a observância de julgado específico sobre a contratação das unidades móveis.
100.	Em atenção ao alegado desconhecimento do acórdão, entende-se que esse fato não exime a responsável de sua observância.  A elaboração do termo de referência/projeto básico, que é um documento essencial nas contratações pública, exige um aprofundado estudo sobre o objeto a ser contratado, de maneira que não se mostra razoável o responsável por essa elaboração alegar desconhecimento de um julgado específico para o objeto do termo de referência e direcionado ao órgão em que atua. Desse modo, a referida alegação não pode ser acatada.
101.	Em atenção aos argumentos relacionados a afirmação de que o termo de referência que consta nos autos não é o que se refere ao Contrato 97/2014, e que há três processos referentes ao Contrato 97/2014, e com isso solicitou juntada aos autos da integralidade dos processos citados. Entende-se que tais justificativas não podem prosperar, visto que as provas constantes dos autos (peça 1, p.172-209) refere-se ao termo de referência que embasou o contrato mencionado.
102.	Em relação à alegada necessidade de chamar aos autos outros responsáveis atuantes na cadeia administrativa que culminou com a contratação do serviço móvel, registra-se que foram chamados em audiências outros agentes participantes do processo de contratação, como consta nos autos.
103.	Desse modo, entende-se que cabe a rejeição das razões de justificativa apresentadas pela Sra. Natália Alexandra Pinto e a aplicação da multa prevista na Lei 8443/1992, art. 58, II, em função da ausência de motivação e de estudos de viabilidade técnica suficientes para optar pela implantação das Carretas da Mulher, em afronta aos itens 1.7.1.2 e 1.7.1.4 do Acórdão 310/2014-TCU-Plenário (parágrafos 31-36 da instrução técnica, peça 35 e parágrafos 32-36 da instrução técnica, peça 60) .
Sra. Rosalina Aratani Sudo, CPF XXX.290.171-XX, Subsecretária da Subsecretaria de Atenção Primária à Saúde (SAPS/SES) , ofereceu razões de justificativa à peça 94.
104.	Em relação a ausência de motivação suficiente, informou que entre janeiro e setembro de 2011 ocupou a função de coordenadora Regional de Saúde do Recanto das Emas e, de outubro de 2011 a dezembro de 2014 respondeu pela função de Subsecretária de Atenção Primária à Saúde, quando o grande desafio era aumentar a cobertura na população com serviços da atenção primária visando diminuir lacunas assistenciais que existiam em regiões como Ceilândia, Sol Nascente, Santa Maria, Paranoá, São Sebastião e áreas rurais.
105.	Segundo a responsável, um dos principais obstáculos para ampliar a atenção primária era a falta de recursos humanos para composição de novas equipes da Estratégia Saúde da Família. Assim, pontuou que a LRF impedia a contratação de recursos humanos, dificultando o desenvolvimento do trabalho na citada rede de atenção. Salientou que compete à atenção primária atuar na promoção da saúde, prevenção de doenças e detecção precoce de possíveis doenças crônicas.
106.	Sendo o câncer de mama a principal causa de morte em mulheres no DF e entorno, e a necessidade do diagnóstico precoce para redução dos óbitos e das sequelas do câncer de mama, bem como o custo elevado do acompanhamento da doença em estágio avançado motivaram os gestores de saúde para a realização do rastreamento organizado pelo exame de mamografia na faixa etária de risco, 50 a 69 anos, de forma espontânea, ou seja, as mulheres são convidadas a fazer o exame bianualmente, justificando a importância do serviço estar próximo da usuária para, esta agir imediatamente à motivação do fazer o exame.
107.	A gestão da SESDF decidiu inversão da lógica estabelecida no art. 2º da Lei 9.784/1999, recepcionada pela Lei Distrital 2.834/2001 ao optar pelo deslocamento do serviço para próximo de seus usuários para poder rastrear o maior quantitativo possível de mulheres da faixa etária com risco. E, ainda, o diagnóstico precoce do câncer de mama das mulheres nas demais faixas etárias também foi um dos objetivos das unidades de saúde itinerantes, ao aumentar o acesso a mamografia dessas mulheres com indicação médica. Assim, pontuou a importância do exame de mamografia como exame de rastreamento na rotina da atenção integral à saúde da mulher, conforme revisão das Diretrizes para a Detecção Precoce do Câncer de Mama, publicada em 2015.
108.	Informou que em 2013, a SESDF possuía doze mamógrafos analógicos, estando cinco inoperantes por falta de manutenção, e segundo informação da gerência do câncer da SESDF, os equipamentos em funcionamento e os poucos técnicos que realizavam as mamografias conseguiam apenas manter o seguimento dos usuários que já tinham o diagnóstico de câncer. Esse quadro impossibilitava a realização do rastreamento organizado nos serviços de saúde do DF. 
109.	No mesmo sentido, a SESDF possuiria um déficit de aparelhos de ultrassonografia, não garantindo sequer um exame por gestação conforme preconiza o Ministério da Saúde através da Rede Cegonha. Os exames de ultrassonografia realizados pelas unidades de saúde itinerantes teriam aumentado o acesso do exame às gestantes e contribuído para definição do diagnóstico de diversas doenças no útero, ovário, tireóide, rins, bexiga, entre outros, possibilitando seu respectivo tratamento. O anexo 1 (peças 100 e 101) demostraria o número de exames de ultrassonografia e mamografia realizados pela carreta 5, objeto do Contrato 97/2014.
110.	Em relação a inexistência de estudos de viabilidade, informou que a decisão pela contratação das unidades móveis partiu dos gestores da SESDF e ocorrera para garantir acesso aos exames, seja de mamografia de rastreamento ou por indicação médica, bem como de ultrassonografia para assistência pré-natal na rotina de atendimento às gestantes e demais usuários com pedido médico. As atividades foram iniciadas no segundo semestre de 2012 com uma carreta, em 2013 com mais três e em 2014 com mais uma. Todas com grande aceitação e reconhecimento da população quanto à importância do trabalho realizado e universalização do acesso.
111.	Em seguida, mencionou que a quinta carreta teve como propósito aumentar a abrangência do trabalho iniciado pelas demais carretas, estendendo o programa de rastreamento organizado para população da região integrada de desenvolvimento (RIDE) do entorno do Distrito Federal em consonância com o Projeto Básico que foi elaborado pela Subsecretaria de Planejamento, Regulação, Avaliação e Controle (SUPRAC) da SES (peça 11, p. 32-48) com as devidas justificativas da necessidade de contratação de serviços das unidades móveis para atender a população de mulheres da região do Entorno do DF.
112.	E, assim, acrescentou que o termo de referência apenas deu continuidade a um trabalho que já estava sendo feito e que apresentava bons resultados. Para tanto, não cabia apenas à responsável analisar o prosseguimento do trabalho. Sendo que a carreta se consolidou como um instrumento que integrava um conjunto de ações de assistência à saúde e beneficiava as comunidades mais carentes e de maior vulnerabilidade.
113.	Repisou que cientes da importância do rastreamento organizado para a redução da morbimortalidade por câncer de mama e da necessidade de disponibilizar o exame mais próximo das usuárias alvo e considerando que o DF é a referência para a população do entorno para realização de consultas, exames de apoio diagnóstico, internações, partos, cirurgias, radioterapias, quimioterapias e outros, os gestores da SESDF decidiram pela contratação de unidades móveis de acordo com o que preconiza a Lei Federal 8080/90.
114.	Pontuou que "O dever do Estado de garantir a saúde consiste na formulação e execução de políticas econômicas e sociais que visem à redução de riscos de doenças e agravos e no estabelecimento de condições que assegurem acesso universal e igualitário às ações e aos serviços para sua promoção, proteção e recuperação", conforme § 1º, art. 2º, da Lei Federal 8080/90. 
115.	E, ainda, mencionou o art. 7º, da mesma lei, que dispõe que as ações e serviços obedecem aos princípios de universalidade de acesso, integralidade de assistência, preservação da autonomia das pessoas, igualdade da assistência à saúde, sem preconceito ou privilégio de qualquer espécie, utilização da epidemiologia para o estabelecimento de prioridades a alocação de recursos e orientação programática, regionalização e hierarquização da rede de serviços, integração em nível executivo.
116.	Acrescentou que as unidades móveis permitem o deslocamento de todo conjunto, tanto dos equipamentos digitais como dos trabalhadores para a realização dos exames de mamografia e ultrassonografia. O deslocamento desse conjunto para diferentes cidades em períodos pré-estabelecidos otimiza o uso dos equipamentos e dos recursos humanos e melhora acessibilidade das usuárias. As dimensões de acesso propiciadas pelas unidades móveis incluem: disponibilidade do serviço; proximidade geográfica e, consequente, redução dos gastos de transporte pelos usuários; menor tempo de espera; remoção de barreiras como pedido médico no rastreamento espontâneo (liberdade de uso) e na consciência da possibilidade de uso pelas mulheres da região alertadas pela chegada da carreta.
117.	Trouxe informação que retrata a pirâmide etária, anexo 2 (peça 94, p. 6-9) , com base no censo de 2010, das cidades da RIDE visitadas pela carreta no ano de 2014 e a tabela 1 (peça 94, p.4) que apresenta o quantitativo de mulheres na faixa etária de risco aumentado para câncer de mama, transcrita abaixo:
Tabela 1: Número de mulheres na faixa etária de 50 a 69 anos elegível para rastreamento de câncer de mama em quatro cidades da RIDE do entorno do Distrito Federal.
	Cidade
	População total
	Mulheres de 50 a 69 anos

			n.
	%

	Valparaíso de Goiás
	132.982
	6.648
	5,0

	Planaltina de Goiás
	81.649
	4.366
	5,3

	Águas Lindas
	159.378
	5.896
	3,7

	Novo Gama
	95.018
	4.560
	4,8

	Total
	469.027
	21.470
	4,57

                             Fonte: censo demográfico IBGE 2010
118.	Acrescentou que os dados do anexo 1 (peças 100 e 101) mostrariam que a produção da carreta cinco está de acordo com o contrato e não foi prejudicada por falta de recursos humanos e/ou problemas de funcionamento dos equipamentos. A empresa tinha a responsabilidade de solucionar com a máxima rapidez as intercorrências relacionadas a recursos humanos ou equipamentos.
119.	E, ainda, que no período de seu funcionamento, durante o ano de 2014, a carreta cinco realizou 4.805 exames de mamografia nas quatro cidades do entorno de Brasília, ou seja, em dois anos de atividade (bianualidade do exame) , a cobertura de apenas uma carreta seria de aproximadamente 40% das mulheres na faixa etária de risco, consoante a Tabela 1, parágrafo 117 desta instrução.
120.	Prosseguiu com a informação de que a Tabela 2 (peça 94, p. 4-5) , transcrita abaixo, mostraria o aumento significativo do número de mamografias realizadas pela SESDF nos anos de 2013 e 2014.
	    Tabela 2: Número de mamografias realizadas pela SES - DF entre 2010 e 2015
	Ano
	2010
	2011
	2012
	2013
	2014
	2015

	N. Mamografias
	15.001
	17.123
	20.833
	46.509
	51.172
	7.648

                          Fonte: Sistema de informação do câncer de mama/Ministério da Saúde (SISMAMA/MS) , 2016
121.	Segundo a responsável, em 2013, houve um aumento de 111,6% do número de mamografias em relação a 2012 e de 135,8% em relação a 2011. Além disso, o quantitativo de mamografias realizadas no biênio de 2013 - 2014 (97.681) representou um aumento de 151,6% em relação ao biênio 2010 - 2011 (32.124) , no qual não teria ocorrido a atuação das unidades móveis. Em 2015, quando as atividades das unidades móveis foram interrompidas, o número de exames foi mais de seis vezes menor que o realizado em 2014. Esses dados demonstrariam a capacidade operativa das unidades móveis.
122.	Concluiu com o pedido de compreensão deste TCU para o entendimento de que o objetivo da proposta era universalizar o acesso e dar mais chance à vida, em especial, das populações de maior vulnerabilidade física, social e econômica de nossa região.
Análise
123.	A Sra. Rosalina responsável por aprovar o termo de referência que fundamentou o Contrato 97/2014 (peça 1, p.208) , foi chamada em audiência para apresentar razões de justificativa relativas a aprovação do citado termo sem que estivessem presentes os estudos de viabilidade e devidamente demonstrada a motivação para a escolha dessa contratação, em afronta ao Acórdão 310/2014-TCU-Plenário, itens 1.7.1.2 e 1.7.1.4, quando deveria ter exigido os motivos válidos que justificassem a contratação ou optado por outra forma de prestação dos serviços.
124.	As argumentações oferecidas pela responsável estão, em síntese, relacionadas: ao desafio de aumentar a cobertura à população com serviços da atenção primária visando diminuir lacunas assistenciais que existiam em regiões como Ceilândia, Sol Nascente, Santa Maria, Paranoá, São Sebastião e áreas rurais, tendo como um dos maiores obstáculos a falta de recursos humanos para composição de novas equipes da Estratégia Saúde da Família; a importância dos exames de rastreamento; a dificuldade da realização dos exames de mamografia e de ultrassonografia, pela rede própria; ao fato de que a decisão de contratar partiu dos gestores e o Termo de Referência deu continuidade a um serviço que já estava sendo prestado; o dever do Estado em garantir a saúde; e a importância da quinta carreta para o  aumento do número de exames realizados.
125.	Em relação à motivação pela opção de contratação do serviço móvel (parágrafos 104 a 109, desta instrução) , relacionadas à necessidade do aumento da cobertura da população; à importância do exame de rastreamento; ao deslocamento do serviço para próximo de seus usuários;  e ao sucateamento dos mamógrafos da rede não alteram a conclusão das análises realizadas nestes autos (parágrafos 27-29, 71 desta instrução; e peças 34 e 60) , por consistirem em argumentações semelhantes às anteriormente analisadas. Como mencionado, entre outras considerações, o DF não possui problemas geográficos para que o serviço de saúde se desloque até a população e a ausência de motivação suficiente aponta para fragilidade das justificativas apresentadas para a contratação dos serviços da "Carreta da Mulher", como já pontuado nos parágrafos 32-36 da instrução técnica de peça 60.
126.	Quanto à afirmação de que a opção pela contratação e continuidade da carreta foi dos gestores; houve o aumento da abrangência do trabalho iniciado pelas demais carretas, estendendo o programa de rastreamento organizado para população da região integrada de desenvolvimento (RIDE) ; o termo de referência apenas teria dado continuidade aos serviços; o dever do Estado na garantia da saúde; e teria sido obtido um bom resultado quantitativo com a quinta carreta; ante a semelhança dos argumentos, cabe aplicação das análises realizadas nos parágrafos 64-70, 72-74, desta instrução; nos parágrafos 31-36 da instrução técnica de peça 35 e parágrafos 32-36 da instrução técnica de peça 60. Conclui-se, portanto, pelo não acolhimento dos argumentos apresentados.
127.	Em relação ao quantitativo de exames produzidos pelo serviço móvel, convém tecer algumas considerações:
i.	sobre o demonstrativo constante da Tabela 2, descrito nos parágrafos 120 e 121 desta instrução, verifica-se que a redução da produção após o término do contrato das unidades móveis ocorreu não somente em relação ao período em que existiam essas unidades (segundo semestre de 2012 a 2014) . Assim, consoante as informações apresentadas, a produção de 2015 (7.648 exames) correspondeu a 44,66% da produção de 2011 (17.123 exames) . Isso traz indícios no sentido de que o aumento de produção não decorreu necessariamente do modelo implementado, mas da priorização que a SESDF deu à realização dos exames;
ii.	O termo de referência não demostrou que a opção do serviço móvel era a mais viável para administração pública entre as demais possíveis. Inexistiu a comparação com outras possibilidades como o credenciamento de clínicas ou o provimento do necessário para que a própria rede pública realizasse o atendimento. Assim, houve a priorização da produção de exames via serviço móvel, investimento esse que poderia ter sido aplicado na produção de exames realizados pela rede própria ou estabelecimento fixos credenciados, de modo que, conforme concluído no parágrafo anterior, o aumento da produção não necessariamente decorreu do modelo escolhido, mas pode ter resultado da priorização da SESDF em uma prestação de serviços mediante unidades itinerantes; 
iii.	A defendente ao mencionar que a produção estaria de acordo com o contrato (parágrafo 118, supra) , não considerou o fato de que, à semelhança da contratação anterior, inexistia cláusula contratual com a previsão do mínimo efetivo de realização de exames ou regra que previsse compensação financeira caso o quantitativo não fosse atingido, item 1.7.2.1 do Acórdão 310/2014-TCU-Plenário (TC Processo 012.753/2013-0, peças 20 e 23) . Logo, não há parâmetro contratual que permita verificar se a produção realizada condiz com o montante gasto.
128.	Desse modo, propõe-se a rejeição das razões de justificativa apresentadas pela Sra. Rosalina Aratani Sudo, e a aplicação da multa prevista na Lei 8443/1992, art. 58, II, em função da ausência de motivação e de estudos de viabilidade técnica suficientes para optar pela implantação das Carretas da Mulher, em afronta aos itens 1.7.1.2 e 1.7.1.4 do Acórdão 310/2014-TCU-Plenário (parágrafos 31-36 da instrução técnica, peça 35 e parágrafos 32-36 da instrução técnica, peça 60) .
CONCLUSÃO
129.	Conhecida a presente representação nos termos dos artigos 235 e 237 do Regimento Interno deste Tribunal (peça 17) , considera-se procedente, no mérito, com base na presente instrução e nas análises anteriormente efetuadas (peças 6, 14, 35 e 60) .
130.	Os autos tratam de representação autuada a fim de verificar o atendimento, pela SES/DF, da deliberação do Acórdão 310/2014-TCU-Plenário em relação à contratação de unidades móveis de saúde da mulher (Carretas da Mulher) . Considerando que foi firmado o Contrato 97/2014 entre a SES/DF e a Empresa Gebramed Comércio e Representações Ltda., por meio de adesão à Ata de Registro de Preços 26/2013 da Secretaria de Estado de Saúde de Tocantins.
131.	Após o saneamento dos autos e elaboração das matrizes de responsabilização, foi realizada audiência aos responsáveis (peças 35 e 60) e promovida em cumprimento ao Despacho do Secretário (peça 37, 39 e 62) , com fundamento e na delegação de competência conferida pelo Relator, Excelentíssimo Senhor ministro Walton Alencar Rodrigues, por meio da Portaria-MIN-WAR 1, de 10/7/2014.
132.	O Sr. Elias Fernando Miziara, CPF XXX.024.711-XX, Secretário de Estado de Saúde, à época, responsável pela assinatura do Contrato 97/2014, ofereceu razões de justificativa à peça 59. Seus argumentos foram embasados: nas dificuldades da SES/DF em promover a prevenção do câncer de mama utilizando a própria rede de equipamentos e mão-de-obra; e na busca pelo atendimento dos vazios assistenciais, onde reside a população mais carente. As razões apresentadas pelo responsável não foram capazes de refutar as irregularidades relacionadas ao Contrato 97/2014. Nestes termos, caberá propor a aplicação de multa ao responsável pela conduta a ele atribuída (parágrafos 24-37, desta instrução) .
133.	O Sr. Rodrigo Rodrigues Miranda, CPF XXX.046.711-XX, Subsecretário de Planejamento, Regulação, Avaliação e Controle da Secretaria de Estado de Saúde do Distrito Federal, à época, foi chamado em audiência por ser o responsável pela aprovação do Projeto Básico e ofereceu razões de justificativa às peças 53 e 54. Nos termos da documentação trazidas aos autos, as argumentações oferecidas foram suficientes para suprimir a responsabilidade anteriormente a ele atribuída, visto que o projeto básico por ele assinado não estava diretamente relacionado com a contratação da carreta da mulher e, sim, com a possibilidade de utilização desses serviços móveis de saúde pelos municípios que compunham a Região Integrada de Desenvolvimento do Distrito Federal e Entorno (RIDE) , por meio de parceria ou cooperação técnica intergovernamental. Assim, restou comprovado que o referido projeto básico não tinha por objetivo propor estudos de viabilidade e de motivação adequada para contratação de unidades móveis de saúde da mulher (parágrafos 22-29, peça 60; parágrafos 8, desta instrução) .
134.	O Sr. Guilherme Francisco Guimarães, CPF XXX.302.061-XX, Diretor da Diretoria de Análise, Prospecção a Aquisições (DAPA) , à época, ofereceu razões de justificativa à peça 46. Foi chamado em audiência em função de realizar e aprovar a pesquisa de preços para a adesão à Ata de Registro de Preços 26/2013, da Secretaria de Estado de Saúde de Tocantins, na qual se identificaram irregularidades. Os argumentos apresentados estão relacionados: à dificuldade de levantamento de preços em função da especificidade do produto; ao desconhecimento de que duas empresas que apresentaram propostas possuíam atividade econômica diversa do objeto do processo, e que não havia o costume de confirmar se as empresas que apresentavam propostas exerciam atividade econômica inerente ao objeto. As razões de justificativa apresentadas não são capazes de elidir as irregularidades identificas e, por conseguinte, caberá propor a aplicação de multa ao responsável (parágrafos 41-42, desta instrução) .
135.	A Sra. Cleunici Godois Freire Ferreira, CPF XXX.566.181-XX, à época, Diretora da Diretoria de Gestão da Atenção Primária à Saúde (DIGAPS/SAPS/SESDF) , responsável por elaborar o termo de referência que fundamentou o Contrato 97/2014, foi chamada em audiência para apresentar razões de justificativa relativas a ausência de estudos de viabilidade e de motivação adequada para a contratação do serviço móvel, ofereceu razões de justificativa à peça 99. As argumentações apresentadas estão relacionadas: ao fato de a contratação seguir as diretrizes organizacionais da SESDF; ao atendimento dos moldes apresentados pela Subsecretaria de Planejamento em Saúde; à continuidade de um serviço já existente e que visava a universalização do acesso ao serviço, especialmente a população periférica da região do entorno do DF - RIDE; à importância do exame de rastreamento; e ao quantitativo de exames produzidos pela carreta. As razões apresentadas não foram capazes de refutar as irregularidades relacionadas ao Contrato 97/2014. Nestes termos, caberá propor a aplicação de multa a responsável pela conduta a ela atribuída (parágrafos 61-76 desta instrução) .
136.	A Sra. Natália Alexandra Pinto, CPF XXX.348.626-XX, à época, Assessora Técnica da Diretoria de Gestão da Atenção Primária à Saúde (DIGAPS/SAPS/SESDF) , responsável por elaborar o termo de referência que fundamentou o Contrato 97/2014, ofereceu razões de justificativa à peça 84. Os argumentos apresentados estão relacionados: à opção do gestor pela continuidade de contratação do serviço móvel; ao recebimento de ordem do superior hierárquico; ao desconhecimento da decisão do acordão do TCU; com a necessidade de chamar aos autos outros envolvidos no processo de contratação; e à inexistência de responsabilização objetiva.  Os argumentos não foram suficientes para sanar as irregularidades relacionadas ao Contrato 97/2014. Desse modo, caberá propor a aplicação de multa a responsável pela conduta a ela atribuída (parágrafos 94-103, desta instrução) .
137.	A Sra. Rosalina Aratani Sudo, CPF XXX.290.171-XX, Subsecretária da Subsecretaria de Atenção Primária à Saúde (SAPS/SES) , responsável por aprovar o termo de referência que fundamentou o Contrato 97/2014, ofereceu razões de justificativa à peça 94. Os argumentos apresentados são referentes: à  necessidade de cobertura na população com serviços da atenção primária visando diminuir lacunas assistenciais; o deslocamento do serviço para próximo de seus usuários; à precariedade dos mamógrafos da rede; ao aumento da abrangência do trabalho iniciado pelas demais carretas, estendendo o programa de rastreamento organizado para população da região integrada de desenvolvimento (RIDE) ; à importância do exame de rastreamento; ao dever do Estado; e ao resultado de produção dos exames realizado pelo serviço móvel. As justificativas apresentadas não foram capazes de elidir as irregularidades relacionadas ao Contrato 97/2014. Desse modo, caberá propor a aplicação de multa a responsável pela conduta a ela atribuída (parágrafos 123-128, desta instrução) .
PROPOSTA DE ENCAMINHAMENTO
138.	Ante o exposto, submetem-se os autos à consideração superior, propondo:
	a) conhecer da presente representação, satisfeitos os requisitos de admissibilidade previstos nos arts. 235 e 237, inciso I, do Regimento Interno deste Tribunal, e no art. 103, § 1º, da Resolução - TCU 259/2014, para, no mérito, considerá-la procedente;
b) rejeitar as razões de justificativa apresentadas pelos responsáveis: 
i. Sr. Elias Fernando Miziara, CPF XXX.024.711-XX, Secretário de Estado de Saúde, à época (parágrafos 24-37, desta instrução) ; 
		ii. Sr. Guilherme Francisco Guimarães, CPF XXX.302.061-XX, Diretor da Diretoria de Análise, Prospecção a Aquisições, à época (parágrafos 41-42, desta instrução) ; 
iii. Sra. Cleunici Godois Freire Ferreira, CPF XXX.566.181-XX, à época, Diretora da Diretoria de Gestão da Atenção Primária (parágrafos 61-76, desta instrução) ; 
iv. Sra. Natália Alexandra Pinto, CPF XXX.348.626-XX, à época, Assessora Técnica da Diretoria de Gestão da Atenção Primária à Saúde (parágrafos 94-103, desta instrução) ; e
v. Sra. Rosalina Aratani Sudo, CPF XXX.290.171-XX, Subsecretária da Subsecretaria de Atenção Primária à Saúde, à época (parágrafos 123-128, desta instrução) .
c) acatar as razões de justificativa apresentadas pelo Sr. Rodrigo Rodrigues Miranda, CPF XXX.046.711-XX, à época, Subsecretário de Planejamento, Regulação, Avaliação e Controle da Secretaria de Estado de Saúde do Distrito Federal	 (peça 60, parágrafos 22-29; e parágrafo 8 desta instrução) ;
d) aplicar ao Sr. Elias Fernando Miziara, CPF XXX.024.711-XX Secretário de Estado de Saúde, à época; ao Sr. Guilherme Francisco Guimarães, CPF XXX.302.061-XX, Diretor da Diretoria de Análise, Prospecção a Aquisições, à época; à Sra. Cleunici Godois Freire Ferreira, CPF XXX.566.181-XX, à época, Diretora da Diretoria de Gestão da Atenção Primária; à Sra. Natália Alexandra Pinto, CPF XXX.348.626-XX, à época, Assessora Técnica da Diretoria de Gestão da Atenção Primária à Saúde; e à Sra. Rosalina Aratani Sudo, CPF XXX.290.171-XX, Subsecretária da Subsecretaria de Atenção Primária à Saúde, à época, individualmente, a multa prevista no art. 58, II, da Lei 8.443/1992, fixando-lhes o prazo de 15 (quinze) dias, a contar das notificações, para que comprovem, perante o Tribunal (art. 214, inciso III, alínea "a", do Regimento Interno/TCU) , o recolhimento das dívidas ao Tesouro Nacional, atualizadas monetariamente desde a data do acórdão até a dos efetivos recolhimentos, se forem pagas após o vencimento, na forma da legislação em vigor;
e) autorizar, desde logo, nos termos do art. 28, inciso II, da Lei 8.443/1992, a cobrança judicial das dívidas caso não atendidas as notificações; e
	f) encaminhar cópia do acórdão que vier a ser proferido, assim como do relatório e do voto que o fundamentarem, ao representante e à Secretaria de Estado de Saúde do Distrito Federal (SESDF) .

Tathiana Passoni Reis (31.414/OAB-DF); Jacqueline Godoi de Moraes (16051/OAB-DF) ; Ronaldo Feldmann Hermeto (10189/OAB-DF) e outros.

Não atuou.

REPRESENTAÇÃO. PROGRAMA CARRETA DA MULHER. DESCUMPRIMENTO DE DECISÃO ANTERIOR DO TRIBUNAL. AUSÊNCIA DE ESTUDOS DE VIABILIDADE. PESQUISA DE PREÇOS INVÁLIDA. CONHECIMENTO. PROCEDÊNCIA. AUDIÊNCIA. MULTAS.

REPRESENTAÇÃO (REPR)

Secretaria de Controle Externo da Saúde (SecexSaude).

Trata-se de representação formulada pelo Ministério Público do Distrito Federal e Ministério Público de Contas do Distrito Federal acerca do não atendimento do Acórdão 310/2014-TCU-Plenário, na celebração do Contrato 97/2014, firmado entre a Secretaria de Estado de Saúde do Distrito Federal (SES/DF) e a Empresa Gebramed Comércio e Representações Ltda., mediante adesão à Ata de Registro de Preços 26/2013, da Secretaria de Estado de Saúde de Tocantins.
A contratação teve por objeto a continuidade do programa "Carreta da Mulher", mediante a utilização de unidade móvel para realização de exames de mamografia e ultrassonografia. 
	O Acórdão 310/2014-TCU-Plenário identificou irregularidades em contrato anterior, relacionado ao mesmo programa. Tendo em vista adiantada execução da avença, deu ciência das falhas à SES/DF e expediu recomendações a serem observadas em contratações futuras.
	Após realização das diligências, a unidade técnica concluiu que o Contrato 97/2014 foi celebrado com as seguintes falhas: ausência de orçamento estimativo prévio; pesquisa de preços com empresas que exerciam atividades diversas da contratada e sem capital social suficiente para prestação dos serviços; terceirização irregular dos serviços, decorrente do não atendimento da Portaria 1034/2010/MS; ausência de cláusulas sobre número mínimo de exames e medidas compensatórias para não cumprimento; projeto básico deficiente no que se refere à análise da demanda e da capacidade de atendimento da unidade móvel; e, ausência de estudos de viabilidade para justificar a locação de equipamentos em detrimento da aquisição ou da realização do serviço nas unidades da SES/DF.
	Apontou, ainda, a rápida tramitação do processo, que passou por duas secretarias do Governo do Distrito Federal, recebeu todos os pareceres favoráveis, teve o contrato assinado e a emissão da nota de empenho no mesmo dia em que foi publicado o Decreto 35.384/2014, que viabilizou adesão à ata de registro de preços.
	Em razão das irregularidades, foram promovidas audiências de Elias Fernando Miziara, Secretário de Estado de Saúde; Rodrigo Rodrigues Miranda, Subsecretário de Planejamento, Regulação, Avaliação e Controle da SES/DF; Guilherme Francisco Guimarães, Diretor de Análise, Prospecção a Aquisições (DAPA) ; Cleunici Godois Freire Ferreira, Diretora de Gestão da Atenção Primária à Saúde (DIGAPS/SAPS/SESDF) ; Natália Alexandra Pinto, Assessora Técnica da DIGAPS/SAPS/SESDF; e Rosalina Aratani Sudo, Subsecretária de Atenção Primária à Saúde (SAPS/SES) . 
	Elias Fernando Miziara, responsável pela assinatura do Contrato 97/2014, alegou terem sido considerados estudos de morbimortalidade e a baixa cobertura da atenção básica à população do DF, com áreas desprovidas de assistência. Apontou o fracasso de concursos e contratações temporárias, os limites impostos pelas Leis de Responsabilidade Fiscal e de Licitações e Contratos e o fato de o GDF possuir, até a atualidade, força de trabalho insuficiente, apesar de mamógrafos em número adequado. Apresentou, ainda, números de exames realizados pelas carretas no período de vigência da avença e descreveu as vantagens do serviço quanto à facilidade de acesso pelas usuárias. 
	Guilherme Francisco Guimarães, responsável pela realização e aprovação da pesquisa de preços para adesão à Ata de Registro de Preços SES/TO 26/2013, argumentou ter realizado comparação de preços utilizando o Banco de Preços Públicos e a plataforma Bionexo. Informou a ausência de preços registrados para serviços similares o desconhecimento do fato de as empresas pesquisadas exercerem atividade econômica não condizente com o objeto contratado.
	Cleunici Godois Freire Ferreira e Natália Alexandra Pinto, ouvidas por terem elaborado o termo de referência, bem como Rosalina Aratani Sudo, em razão de aprová-lo, apresentaram argumentos sobre o atendimento de preceitos legais e manuais vigentes e utilização de dados de demanda e justificativas fornecidos pela Subsecretaria de Planejamento em Saúde. Segundo as responsáveis, não cabia à área em que atuavam questionar o modelo e os dados utilizados.
	Descreveram a situação caótica dos serviços de saúde, as dificuldades de locomoção das usuárias, a importância dos exames de mamografia e os dados de exames realizados pelas carretas, a fim de justificar a supremacia do interesse público. Consideram que seus atos deram continuidade ao programa previamente existente e com bons resultados.
	Cleunici Godois Freire Ferreira e Natália Alexandra Pinto informaram o não conhecimento do Acórdão 310/2014-TCU-Plenário e o cumprimento de ordens superiores. Arguiram a não obtenção de cópia do processo de contratação junto ao GDF e solicitaram que o Tribunal realizasse da integralidade do feito aos autos.
	Natália Alexandra Pinto apontou que o termo de referência constante dos autos (peça 54, p. 6-40) não corresponde ao que fundamentou o Contrato 97/2014. Arguiu a responsabilidade de outros servidores envolvidos na elaboração, aprovação, coordenação e supervisão do processo, referindo-se à falha na individualização de sua conduta e à ausência de responsabilidade objetiva nas infrações administrativas.
	A SecexSaude concluiu pela rejeição de todas as razões de justificativa e aplicação de multa aos gestores, com exceção de Rodrigo Rodrigues Miranda, tendo em vista não ter participado do projeto básico atinente ao Contrato 97/2014.
	Feita a apresentação do processo, passo a decidir, acolhendo os pareceres constantes dos autos como razões de decidir.
	Preliminarmente, conheço da representação, por preencher os requisitos de admissibilidade atinentes à espécie. 
	Inicialmente, cabe relembrar que o Tribunal, mediante o Acórdão 310/2014-TCU-Plenário, orientou claramente a SES/DF sobre as falhas existentes em contrato referente às Carretas da Mulher. As ciências expedidas, por tratarem de irregularidades cometidas, são de observância obrigatória pelos gestores em casos futuros. 
	Dessa forma, considerando as atribuições dos agentes ouvidos, são improcedentes os argumentos sobre o não conhecimento da decisão exarada cerca de dois meses antes da elaboração e aprovação do Contrato 97/2014.
	No presente caso, a SES/DF claramente ignorou a deliberação do Tribunal e aprovou, a toque de caixa, contratação de moldes questionados não só pelo TCU, mas também pela Corte de Contas Distrital e o Ministério Público.
	As alegações concernentes à importância dos exames de mamografia, situação do sistema de saúde e os resultados positivos, em números de exames, das unidades de saúde itinerantes, não socorrem os responsáveis. 
	Termos de referência e projetos básicos são justamente os documentos que visam demonstrar as vantagens de uma contratação em relação às outras possibilidades existentes ou, até mesmo, justificar o impedimento da adoção de outras opções. A ausência de estudos de viabilidade e pesquisa de preço adequada condenam todo o processo, pois não permitem concluir pela economicidade e eficiência do ajuste firmado. 
	Ademais, não foi realizado o Plano Operativo previsto na Portaria GM/MS 1.034/2010, a fim de justificar a necessidade de complementação dos serviços de saúde e ampliação dos serviços de saúde, implicando em terceirização indevida.
	A pesquisa de preço realizada em empresas não compatíveis com o objeto contratado não tem validade e os argumentos apresentados pelo responsável, diretor da área técnica responsável por sua realização, não merecem prosperar. 
	Conforme destacado pela unidade técnica, simples consulta ao Cadastro Nacional de Pessoas Jurídicas (CNPJ) permitia a ciência das informações. Uma das empresas detinha capital social de apenas R$ 10.000,00 e a outra não trabalhava com equipamentos hospitalares, apenas com medicamentos.
	Ademais, as propostas não demonstraram a composição detalhada de todos os custos e a SES/DF e o responsável, embora demandados, não apresentaram orçamento detalhado prévio à contratação, em afronta à farta jurisprudência do Tribunal.
	Refuto as alegações sobre elaboração de termo de referência insuficiente, em obediência a ordens superiores e utilização de modelo e informações originários de outro departamento, pois, diante dos cargos que ocupavam, para os quais são imprescindíveis conhecimentos acerca das leis, normativos e decisões sobre licitações e contratos, as servidoras não poderiam preterir os estudos de viabilidade válidos e a motivação suficiente.
	A jurisprudência do TCU, é no sentido de responsabilizar o agente público pela elaboração, assinatura ou aprovação do termo de referência deficiente (Acórdão 3881/2017-TCU-Primeira Câmara, 1067/2016-Plenário) . 
	Em relação à responsabilização dos agentes, não é necessária a caracterização de dolo, como quer fazer crer Natália Alexandra Pinto. O TCU avalia a ocorrência de ato ou fato capaz de caracterizar a ausência de conduta zelosa e diligente do responsável, ou seja, a presença de culpa. 
	Sobre a insuficiência de elementos para julgamento das condutas e solicitação de cópia integral do processo ao GDF, ressalto que, além de caber ao gestor a apresentação de documentos sobre a regularidade de sua atuação, não foram comprovadas as suscitadas dificuldades de obtenção de provas para formulação de defesa. 
	Tendo em vista que as informações constantes dos autos (peça 1, p.172-209) referem-se ao termo de referência que efetivamente embasou o contrato 97/2014, não há dúvida quanto às condutas faltosas das responsáveis que o elaboraram e o assinaram. 
	Por fim, eventual responsabilidade de outros agentes atuantes na contratação não é capaz de afastar a irregularidade cometida pelos agentes ouvidos.
	Considerando o exposto, manifesto-me pelo não acolhimento das razões de justificativa apresentadas e aplico aos responsáveis a multa prevista no artigo 58 da Lei 8.443/1992, com exceção de Rodrigo Rodrigues Miranda, que comprovou não ter atuado no processo de contratação em análise.
	Assim, voto para que o Tribunal adote o acórdão que ora submeto à apreciação do Colegiado.
TCU, Sala das Sessões Ministro Luciano Brandão Alves de Souza, em 8 de julho de 2020.
WALTON ALENCAR RODRIGUES 
Relator